【裁判字號】    94,重上,134
【裁判日期】    950815
【裁判案由】    塗銷抵押權登記
【裁判全文】
臺灣高等法院臺中分院民事判決         94年度重上字第134號
上  訴  人  丁○○
上  訴  人  庚○○○
上  訴  人  乙○○○
上  訴  人  丑○○
上  訴  人  子○○
上  訴  人  己○○
上六人共同
訴訟代理人  施家治律師
被上訴人    辛○○
訴訟代理人  林松虎律師
訴訟代理人  蕭智元律師
複代理人    丙○○
複代理人    戊○○
複代理人    甲○○
上列當事人間塗銷抵押權登記事件，上訴人對於中華民國94年10
月21日臺灣臺中地方法院93年度重訴字第376號所為第一審判決
提起上訴，本院於95年8月1日言詞辯論終結，茲判決如下：
    主      文
上訴駁回。
第二審訴訟費用由上訴人負擔。
    事實及理由
一、上訴人主張：坐落於台中縣霧峰鄉○○段879、882地號土地
    （下稱系爭土地）原為伊等之被繼承人劉春成所有，劉春成
    於民國（下同）81年12月30日死亡後，由伊等六人及寅○○
    （原名劉明隆）繼承而登記為分別共有，應有部分各為七分
    之一（除己○○為劉春成次女劉淑修之女外，餘為劉春成子
    女）。詎寅○○為淘空劉春成最有價值之資產，不讓其他手
    足取得系爭土地，乃於78年間趁劉春成在其住處養病之際勾
    串其妻壬○○（原名黃貴葉）之姐即被上訴人辛○○，以上
    開系爭土地，於79年1月3日設定債權額新台幣（下同）一千
    萬元之第二順位抵押權予被上訴人。惟實際上劉春成與被上
    訴人間並無債權債務關係，縱有抵押權登記，該抵押權亦因
    違反抵押權從屬原則而屬無效。依劉春成之經濟狀況，其並
    無向被上訴人借款一千萬元並設定抵押權之理，被上訴人依
    證人即代書辰○○所證至多僅能證明劉春成有辦抵押、並在
    一千萬元之本票背書，未能證明一千萬元借款之資金來源或
    證明曾交付該等借款予劉春成。況劉春成於78年間即因車禍
    中風，記憶嚴重衰退並已失智。被上訴人雖辯稱劉春成設定
    系爭抵押權予伊係因於76年12月15日向伊購買台中市○○區
    ○○段15之74地號土地暨坐落其上建物即門牌號碼台中市○
    ○路○段141號房屋予寅○○居住，尚未清償尾款一千萬元云
    云，惟：被上訴人就此買賣所舉證人壬○○為其妹、寅○○
    為其妹夫，又與被上訴人共謀虛偽設定系爭擔保債權，且渠
    等證述多有互相衝突之處，故渠等所為證詞當無可採；而被
    上人主張之此買賣，尚有如：價金遠高於行情、劉春成自己
    負債千萬卻送屋予兒媳、不以買賣標的之房屋設抵卻以他筆
    土地設抵、被上訴人願僅拿訂金10萬元而領一千萬元本票、
    價金未扣除77年移轉時該屋上原有之250萬元貸款等諸多不
    符常情之處。至被上訴人雖提出所謂劉春成簽立充為買賣價
    款之五紙本票，然而本票、背書之真偽，與債務是否存在，
    本屬二事，況觀諸系爭本票發票日竟在買賣日之前，且到期
    日與系爭抵押權存續期日、債務清償日期均有未符，而劉春
    成已，其印鑑已落入寅○○手中，隨時可用印等情，復參
    酌劉春成當時已因中風行動不便，寫字有發抖、歪斜現象，
    而系爭本票上之筆跡卻十分順暢之情，堪認系爭本票應係偽
    造。況劉春成於68年間分產與丁○○、寅○○二兄弟時，寅
    ○○業已分得台中縣霧峰鄉○○○段第141之7、146之14號
    土地暨坐落其上建物二棟，寅○○證述優先要給其房子因而
    購買該房地云云，根本不足採。且劉春成於78年10月10日所
    立遺囑，已載明將系爭土地分配予其子女，故劉春成不可能
    因另購買房地予寅○○而負債，並以系爭土地設定抵押權。
    再者，被上訴人於82年7月1日寄發存證信函及於88年8月25
    日委請律師發函予伊等及寅○○之文件內容中，均未提及一
    千萬元之擔保債權乃76年12月間買賣房地之尾款債權，今臨
    訟主張系爭抵押權所擔保之債權為該尾款債權，所辯不實。
    況系爭抵押權所擔保之債權早於79年12月15日屆清償期，何
    以未見被上訴人向劉春成請求或聲請拍賣抵押物？何以被上
    訴人17年來未實行抵押權、俟伊等提起塗銷之訴後始提出？
    等情，益徵該抵押權設定之不實，對伊等所繼承自劉春成之
    系爭土地所有權自有妨害，應予除去等情，爰依民法第767
    條所有權妨害除去請求權之規定，提起本件塗銷抵押權登記
    之訴，求為被上訴人應協同伊等將所有坐落霧峰鄉○○段
    879號及882號2筆土地應有部分各七分之一如附表所示於79
    年1月3日登記抵押權塗銷之判決。
二、被上訴人則以：系爭抵押權所擔保之一千萬元債權確實存在
    。緣劉春成係入贅，其所生兒子中只有寅○○從父姓，需供
    奉劉家祖先，劉春成乃於76年12月中旬，向伊購買系爭旅順
    路房地予寅○○居住，並登記為寅○○之妻壬○○所有。該
    筆房地買賣總價為一千萬元，買賣當時劉春成僅支付伊現金
    一千萬元，所欠尾款一千萬元，由劉春成開立同額系爭本票
    為擔保。系爭旅順路房地即以買賣為原因，於77年1月21日
    移轉登記至壬○○名下，寅○○、壬○○夫妻並居住於該處
    迄今。但系爭本票到期後，劉春成仍遲未能籌得款項支付伊
    上開買賣尾款，乃於78年12月16日設定系爭抵押權予伊，以
    擔保伊該一千萬元債權之清償。上訴人雖主張該一千萬元本
    票係偽造云云，惟該一千萬元本票確為劉春成親自所簽發，
    已據在場目諸證人即代書辰○○及寅○○供證明確。上訴人
    雖認其上劉春成之背書簽名字跡係偽造，然該本票背面劉春
    成之簽名，與上訴人所提劉春成之聲明書、兄弟分產契約上
    劉春成簽名，經肉眼比對，恰似相符，上訴人徒以系爭本票
    上之簽名不若劉春成所立遺囑上之簽名有發抖、歪斜現象，
    而謂系爭本票係偽造，實不可採。又劉春成既為退休醫師，
    自具相當智識水準，其若未積欠上訴人債務，當無無端簽發
    鉅額本票予伊之理。再者，劉春成設定抵押權時神智清楚，
    有證人辰○○、癸○○之證述可稽，土地銀行台中分行貸款
    承辦人員林賢曲於另案寅○○與上訴人丁○○間之台灣台中
    地方法院88年訴字第3362號返還不當得利事件中亦證稱劉春
    成於78年12月15日因向該行貸款而設定抵押權時並無中風或
    神智不清之情形，且上訴人等於本院92年度家上易字第7號
    請求分擔債務事件中亦不爭執劉春成前述抵押貸款之真正（
    僅爭執該筆借款之用途），故劉春成該筆抵押債務及抵押權
    確實存在無疑，而劉春成前述抵押貸款設定日期與本件系爭
    抵押權設定時間僅約半個月，足見上訴人主張本件系爭抵押
    權設定時劉春成中風神智不清一節，與事實不符。是系爭本
    票上劉春成之印文、簽名、捺印應屬真正，復依證人即辦理
    抵押權設定登記之代書辰○○於一審具結證述，可徵系爭抵
    押權之設定確實出自劉春成本人意思，且有一千萬元擔保債
    權之存在。辰○○於本院稱其現在有時候連晚餐是否有吃都
    不知道等語，自難以其於本院之不確定證詞而推翻其一審之
    明確證詞。上訴人雖又以買賣價格過高為由質疑該筆買賣之
    真實性，惟上訴人所舉證人卯○○係上訴人丑○○之配偶，
    其所稱系爭房地之價額純屬非專業鑑價人員之臆測之詞；而
    綜合伊買入系爭房屋之價金6、7百萬、加蓋及裝潢各花費二
    百多萬，已可見1010萬之買賣價格並非過高；況，不動產交
    易價格本具有高度主觀性及複雜性，系爭買賣雙方又具親誼
    關係，交易價格、條件，本難以尋常情形衡之，尚不得以價
    格過高為由，否定系爭房地買賣之真實性。上訴人另稱系爭
    房屋本為寅○○所有而借用伊名義登記，故該房屋之買賣係
    虛偽云云之主張並不實在，已為證人寅○○到庭供證明確，
    所舉證人卯○○乃上訴人丑○○之配偶，所證為偏頗不實而
    不可採。又劉春成雖於78年10月10日立下遺囑分配系爭土地
    予其子女，惟劉春成於生前如何處分其所有之系爭土地乃其
    權利，縱認其生前所為處分行為與所為遺囑有相牴觸，其結
    果亦為抵觸部分之遺囑，依民法第1221條而視為撤回，故劉
    春成所立遺囑，並不影響系爭抵押權設定之效力，亦無從以
    之推認劉春成不會以遺贈標的物設定抵押權。再者，伊為劉
    春成媳婦壬○○之胞姐，伊因此親誼關係，而遲未為聲請法
    院拍賣抵押物等實行抵押權行為，衡情無違。而伊於82年7
    月1日寄發存證信函及於88年8月25日委請律師發函予上訴人
    及寅○○之文件內容中，均明確表示系爭抵押權所擔保之一
    千萬元債權確實存在等語，資為抗辯。
三、原審法院審理後，斟酌兩造之主張及攻擊防禦方法之結果，
    認上訴人等之訴為無理由，因而為上訴人等敗訴之判決。上
    訴人等不服，提起上訴，聲明求為判決：(一)原判決廢棄；(二)
    被上訴人對伊等所有座落霧峰鄉○○段879及882號二筆土地
    應有部分各七分之一如附表所示於79年1月3日所為之抵押權
    登記應予塗銷; (三)第一、二審訴訟費用均由被上訴人負擔。
    被上訴人之答辯聲明則求為判決：(一)上訴駁回；(二)第二審訴
    訟費用由上訴人負擔。
四、查上訴人主張系爭土地原為訴外人劉春成所有，嗣經由代書
    辰○○於78年12月16日與被上訴人辛○○訂立抵押權設定契
    約，以系爭土地設定一千萬元之第二順位抵押權予被上訴人
    ，並於79年1月3日為設定登記。劉春成於81年12月30日死亡
    後，系爭土地由劉春成之子女丁○○、寅○○、庚○○○、
    乙○○○、丑○○、子○○、外孫女己○○繼承而登記為分
    別共有，應有部分各七分之一等情，為兩造所不爭執，並有
    系爭土地之土地登記謄本、台中縣大里地政事務所93年11月
    26日里地登字第0930017359號函所附系爭抵押權登記資料（
    含登記聲請書、抵押權設定契約書）在卷可憑，並經證人即
    辦理抵押權設定登記之代書辰○○在原審到庭供證明確，堪
    信為真實。
五、兩造之爭執要點及本院之判斷：
    查上訴人對於劉春成經由代書辰○○設定系爭一千萬元之抵
    押權予被上訴人之事實及相關之設定文件之真正，暨卷附五
    紙劉春成所簽發金額合計為一千萬元本票上劉春成印文之真
    正，均不爭執（見原審卷第175頁、本院卷第21頁），所爭
    執者，厥為認劉春成與被上訴人間並無一千萬元債權、債務
    關係之存在，該五紙本票背面劉春成之簽名（即背書）字跡
    與其遺囑上之筆跡不符，應屬出於他人所偽造，且劉春成於
    78年10月16日發生車禍後，並致腦中風，已至失智、頭腦不
    清，殊無以上開自己負債以土地設定抵押，而購屋贈與兒媳
    之悖於常情，乖於事理之事實等端。而被上訴人則以上開各
    情置辯，並舉證人辰○○、寅○○、壬○○等為證，是本件
    兩造主要之爭點，在於：(一)劉春成是否有向被上訴人購買台
    中市○○區○○段第15-47地號土地及其上門牌號碼為台中
    市○○路○段141房屋（下稱旅順路房地），以為其子寅○
    ○夫婦之居所，而欠被上訴人尾款一千萬元，並簽發系爭五
    紙本票交予被上訴人為擔保？即其與被上訴人間是否確有該
    一千萬元債權債務關係存在？(二)劉春成於78年12月16日簽署
    系爭土地之抵押權設定契約書時，是否神智清楚，並確有以
    之為該一千萬元債務擔保之意思存在二端。經查：
  (一)旅順路之房地於74年9月12日建成，並於74年12月17日第一
    次登記被上訴人名下，此有該建物之登記謄本在卷可稽（見
    原審卷第73頁）。又證人寅○○夫婦確於75年4月1日即設籍
    並遷入該旅順路之房屋，此據台中市北屯區戶政事務所查明
    在卷（見本院卷第127-128頁）。惟此乃因斯時寅○○對外
    負債甚多，劉春成於68年間分產時分歸寅○○所有之霧峰二
    棟房屋，亦分遭其二姐劉淑貴、丑○○（即證人卯○○之配
    偶）抵債而過戶予其二人，寅○○夫婦二人不得已乃向被上
    訴人租借該屋而居之事實，已據證人寅○○在原審及本院準
    備程序中到庭供證明確（見原審卷第128頁、本院卷第88頁
    反面、第89頁正面）。被上訴人及證人寅○○均否認旅順路
    之房地為寅○○假被上訴人之名義所購，而借名登記於被上
    訴人名下之事實。證人卯○○於本院準備程序到庭，雖證稱
    寅○○為換屋到台中市，而要伊向其購買其霧峰鄉之舊宅，
    旅順路房地事實上為寅○○所買，而借名登記在被上訴人名
    下云云（見本院卷第58頁正反面）。惟此為寅○○所否認，
    而以抵債上情置辯，證人卯○○同時在場，始坦承：「（寅
    ○○當時是否被你逼債，抵債，才把房子登記給你？）是債
    權人逼他，也逼到我這裡來，房屋過戶給我，是抵欠我的錢
    沒錯」等情（見本院卷第89頁反面）。是證人卯○○所指寅
    ○○要換屋到台中市，而要其購買霧峰鄉之舊宅乙節，顯屬
    不實，參以其及上訴人丑○○之配偶，本件訴訟之勝負，與
    之利害關係密切，所證已難期公正，而所證證詞閃爍，前後
    不一，自難採信。又依證人卯○○及寅○○所述，證人寅○
    ○於74年11月間將房屋過戶抵押之時，乃負債甚多，債權人
    四處逼債，尚已累及證人卯○○，足見斯時寅○○乃負債累
    累，而旅順路之房屋乃於其後74年12月17日之一個月左右即
    為第一次登記於被上訴人名下，則寅○○豈能於經濟困頓，
    債主逼債甚急，尚且將僅有之二棟房屋供抵債殆盡之情形下
    仍有餘力購置旅順路之房地？是其證稱乃上開二屋已供抵債
    過戶於二姐名下，始不得已向被上訴人租借旅順路之房屋乙
    節，即屬可信。又證人寅○○夫婦遷入旅順路房屋後，因劉
    春成分產時分歸寅○○之二屋已蕩然無存，而劉春成乃入贅
    林家，所生諸子之中，僅寅○○－劉姓子嗣，以繼劉氏香火
    ，為能供奉劉氏祖先，乃由劉春成向被上訴人購買旅順路之
    房地予之，但為免其債權人又就該供奉劉氏祖先之旅順路房
    地追討，故登記於子媳壬○○名下，於買入時先以10萬為定
    ，餘則簽發上開五紙合計一千方元之本票予被上訴人，但其
    後，劉春成未能籌足該千萬元，故再以系爭土地設定一千萬
    元之抵押權予被上訴人，以資擔保，至被上訴人為第一次登
    記時，向台中市第11信用合作社抵押所借款項，則由被上訴
    人自行還清等情，分據被上訴人及證人寅○○、壬○○在原
    審及本院準備程序中供述明確，互核一致，堪以採信。上訴
    人雖指稱：劉春成於68年分產時已分予寅○○二屋、殊無再
    優先為其購買旅順路房屋之必要，且殊無自己負債而獨厚子
    媳，而不以旅順路房地抵押之理云云，惟查劉春成於68年間
    分予寅○○之二屋，已供其抵債而蕩然無存，已如前述，則
    上訴人以寅○○原有二屋即指劉春成不可能再為其購屋之論
    斷，已非可取。而劉春成乃入贅於林家，以一入贅之人仍盼
    本姓祖先得以有屋可供祭祀，又擔心不肖之劉氏子嗣債權人
    逼債，因此仰賴子媳守住劉氏資產，遂有上開以自己負債而
    購屋登記於子媳壬○○名下之舉，亦不難想像，是上訴人所
    指上開所謂悖於常理，乖於常情各語，無非臆測之詞，非可
    採信，被上訴人及證人寅○○、壬○○上開所證，互核一致
    ，並合於情理，自堪信為真實。
  (二)關於系爭抵押權設定經過及所擔保之債權，證人即辦理抵押
    權設定登記之代書辰○○於原審具結證稱：「我從60年就一
    直從事土地代書工作迄今，我於78年有為劉春成及辛○○辦
    系爭抵押權設定登記手續，卷附登記資料文件上面字跡都是
    我寫的。我記得是劉春成帶我到辛○○住處用印簽約的。我
    知道這筆一千萬元抵押債務的原因，是因為他們有房屋買賣
    的債權債務關係，他們當場並有拿出數張劉春成所開立，總
    額為一千萬元的本票作為債權憑證，我並要求劉春成在這些
    本票後面背書，這樣我才為他們辦理抵押權設定登記。設定
    抵押權過程，劉春成神智清醒，沒有反覆無常的情形。」、
    「(前開所謂買賣債權債務關係之房屋地點為何？是否你所
    承辦？)是在台中市○○路處，我有去過，門牌我不記得了
    ，那件買賣不是我辦的」等語（見原審卷第126頁93年12月
    29日筆錄），核與被上訴人一貫所供及證人寅○○所證情節
    相符（見原審卷第128頁）。證人辰○○於95年2月15日本院
    準備程序中到庭，雖指稱伊不記得在原審有為上開證述云云
    ，惟其同時解釋其已70歲，現在常連晚餐是否有吃亦不知道
    等語（見本院卷第86頁反面），而揆之其於一年又二個月之
    前在原審所證，乃詳細明確，復與證人寅○○及被上訴人所
    述吻合，自以該次之證述為可採。上訴人雖亦指稱：劉春成
    於78年10月16日因車禍後，腦中風而失智、頭腦不清云云，
    並提出78年10月17日至同年11月23日在國軍816醫院之診斷
    證明書影本乙件，暨舉證人卯○○為證。惟查上開國軍816
    醫院之診斷證明書上記載劉春成該段時間為頭暈、頭痛及記
    憶力減退而已（見本院卷第50頁），不能證明其已失智頭腦
    不清，尤不能認已無意識能力。證人卯○○固證稱劉春成車
    禍後約一週即常頭暈而認不得人云云（見本院卷第57頁反面
    ），但其不違言劉春成未經聲請禁治產之事實（見本院卷第
    58頁），而證人即在劉春成遺囑上簽名見證人之癸○○在本
    院準備程序中到庭，明確證稱其於劉春成車禍後，前去醫院
    探望，見劉春成精神還不錯等語（見本院卷第85頁），核與
    證人辰○○、寅○○二人一貫所證當時劉春成頭腦清楚等情
    相合，參以劉春成於本件系爭土地抵押權設定契約書簽訂之
    前一日，即78年12月15日尚且以系爭土地為台灣土地銀行設
    定第一順位之抵押權（對保時間為78年11月29日、書立借據
    日期同為78年12月16日），當時為其對保之銀行員是林賢曲
    亦見其意識清醒等情，經證人林賢曲在台灣台中地方法院88
    年度訴字第3362號返還不當得利事件中到庭供證明確（見該
    卷89年1月18日言詞辯論筆錄），即上訴人於該院90年度訴
    字第3901號分擔債務乙案辯論中到庭對於當時劉春成向台灣
    土地銀行之借款資料之真正及效力亦不爭執（見該卷第131
    頁、第224-233頁、第238-239頁），即徵其原認劉春成於78
    年12月15日乃有為台灣土地銀行設定抵押權之意識能力，是
    足證證人寅○○、辰○○等所證劉春成於其翌日即78年12月
    16日辦理本件抵押設定時意識清醒乙節為可採。上訴人及證
    人卯○○所指，乃主觀臆測之詞，尚難據為劉春成已無意識
    能力之認定。當時劉春成之頭腦既屬清楚，而知悉以系爭土
    地設定抵押之用意，且係經當場提出上開系爭五紙本票為債
    權憑證，證人辰○○並請劉春成於本票背書，始同意為其設
    定抵押，此據證人辰○○供明如前，是足認劉春成明知有上
    述之一千萬元之債務而同意為本件之抵押權設定無訛。上訴
    人對於系爭本票上劉春成印文之真正並不爭執，雖稱劉春成
    已，印章寅○○保管及隨時可蓋云云，惟此為證人寅○○
    所否認，參以證人辰○○所證，上開五紙本票乃於78年12月
    16日簽立抵押權設定書當時即已簽字完成而同時提出辦理，
    則上訴人指印文可能劉春成後所蓋云云，顯然憑空臆測之
    詞，而與事實不符，殊無可取，又系爭五紙本票上劉春成之
    背書，乃在代書辰○○面前，由劉春成親自所為乙節，經證
    人辰○○指證如前，揆之其筆跡，亦與上訴人所提出之劉春
    成親書之處方箋及證明書等簽名神似（見本院卷第51頁），
    雖上訴人所舉劉春成遺囑上之簽名，似有發抖之情形（見原
    審卷第158頁），惟各次簽名之情境不同，姿勢亦非同一，
    區區數字筆跡，容有出入，乃不能妄斷其異同，故雖以上開
    筆跡，迭於上述分擔債務乙案及本院準備程序中送請法務部
    調查局為筆跡之鑑定，均以字樣不足而不獲鑑定，此有該局
    退件函在卷可參（見本院卷第162頁），是殊難以該遺囑簽
    名似有發抖情形，及法務部調查局不能鑑定，即妄斷該本票
    背書即係他人所偽造，是以上訴人此指本票係偽造及劉春成
    無該一千萬元之債務乙節，即非可採。
  (三)系爭旅順路房地原為被上訴人所有，因登記原因載為76年12
    月15日之買賣，而於77年1月21日移轉登記至壬○○名下，
    此有土地登記謄本及建築改良物登記簿等影本在卷可按。參
    以系爭五紙本票發票日均為76年12月12日 (到期日各為77年
    2月28日、4月30日、6月30日、8月30日、10月30日)，與系
    爭旅順路房地買賣時間甚為接近，復佐之證人辰○○前開證
    詞，可知上訴人所辯：劉春成因向其購買系爭旅順路房地予
    其子寅○○（登記在其媳即寅○○之妻壬○○名下），並簽
    發系爭本票為付款擔保一節，確有所據。上訴人雖以系爭旅
    順路房地買賣價格過高為由，質疑該筆買賣之真實性。惟按
    不動產交易價格之議定，具有高度主觀性與複雜性，本契約
    自由原則，不動產之實際成交價格，係由買賣雙方通盤考量
    整體交易條件後達成合意而決定。本件上訴人依買方立場，
    以上述買賣價金過高為由而質疑其真實性，並舉證人卯○○
    證稱該房屋當時價值只為四百萬元，因為免劉春成之長孫即
    上訴人丁○○爭取系爭農地，故權宜同意寅○○設定四百萬
    元之抵押權而已云云，惟此亦為寅○○所否認，參以證人卯
    ○○乃上訴人丑○○之配偶，其立場偏頗，所證已多所不實
    ，已如前述，其又非不動產鑑識專家，所證該房屋只值四百
    萬元云云，難認有據。而該屋購入時之購價已在6、7百萬元
    之間，交屋後被上訴人並加蓋三樓及為裝潢，又各耗費約二
    百萬元之情，並據被上訴人供明在卷，是被上訴人指以1010
    萬元成交，亦非過高乙節，亦屬可信，上訴人上開質疑，尚
    難逕為其買賣為虛偽之認定。又劉春成為保留本家祭祀財產
    ，而獨厚繼其劉家香火之寅○○夫婦，又假被上訴人與子媳
    壬○○為姐妹之特殊情誼，所為關於房地之買賣價格，條件
    及付款方式及其擔保，似有異常，正符其為入贅之人心向本
    家祖嗣之特殊行徑情節，是尚難據此即指其買賣及設定一千
    萬元之抵押即屬虛偽。
  (四)按遺囑人於為遺囑後所為之行為與遺囑有相牴觸者，其牴觸
    部分，遺囑視為撤回，民法第1221條定有明文。查劉春成於
    78年10月10日所立遺囑，固有表明將系爭土地分配予其子女
    。然其嗣就遺贈標的物即系爭土地設定抵押權與被上訴人，
    所為僅係限制系爭土地所有權之行使，尚不至喪失標的物之
    權利。且縱認其生前所為處分行為與所為遺囑有相牴觸，其
    結果亦為牴觸部分之遺囑視為撤回。是劉春成所立遺囑，並
    不影響系爭抵押權設定之效力，亦無從以之推認劉春成不會
    以遺贈標的物設定抵押權。又被上訴人乃劉春成子媳壬○○
    之胞姐，因此親誼關係，而劉春成為保留本姓劉家祖先供奉
    之房屋，千辛萬苦以上述方式為之，已屬特別，加以證人寅
    ○○夫婦又表示會設法還款，此分據其二人及被上訴人供明
    在卷，是於此情形被上訴人遲未為聲請法院拍賣抵押物等實
    行抵押權行為，衡情無違。況抵押權係以擔保債務之清償為
    目的，從屬於擔保債權而存在，該債權未消滅前，除抵押權
    有消滅之原因外，抵押權應繼續存在，債權消滅時，抵押權
    始歸於消滅，故其本身實無存續期限可言。且核卷附被上
    訴人於82年7月1日寄發存證信函及於88年8月25日委請律師
    發函予上訴人及寅○○之文件內容中，均已表明請求劉春成
    之繼承人清償系爭抵押權所擔保之一千萬元債權，否則將聲
    請法院拍賣抵押物等意旨。上訴人以其遲未實行系爭抵押權
    而謂擔保債權並不存在，顯乏所據。
六、綜上所述，系爭抵押權係經劉春成與被上訴人合意而設定，
    且該抵押權仍有一千萬元擔保債權存在，無違抵押權從屬性
    原則。上訴人以擔保債權不存在為由，訴請塗銷系爭抵押權
    設定登記，為無理由，應予駁回。原審因而為上訴人等敗訴
    之判決，依法尚無不合。上訴意旨仍執陳詞，指摘原判決為
    不當，聲明求予廢棄改判，為無理由，應予駁回。
七、本件事證已臻明確，兩造其餘攻擊防禦方法，核與判決結果
    不生影響，爰不一一論述，附此敘明。
八、據上論語，本件上訴為無理由，依民事訴訟法第449條第一
    項、第98條、第85條第一項前段，判決如主文。
中    華    民    國    95    年    8     月    15    日
                      民事第五庭審判長法  官  黃斐君
                                      法  官  古金男
                                      法  官  朱  樑
以上正本係照原本作成。
如對本判決上訴，須於收受判決送達後二十日內向本院提出上訴
書狀，其未表明上訴理由者，應於提出上訴後二十日內向本院提
出上訴理由書 (須按他造人數附具繕本)。
上訴時應提出委任律師為訴訟代理人之委任狀。具有民事訴訟法
第四百六十六條之一第一項但書或第二項之情形為訴訟代理人者
，另應附具律師及格證書及釋明委任人與受任人有該條項所定關
係之釋明文書影本。
                                      書記官  陳俞豪
中    華    民    國    95    年    8     月    16    日
                                                      Ｂ
附  表
┌─┬─────────────────┬─┬────┬──────┐
│編│土        地      坐    落        │地│面    積│權 利 範 圍 │
│號│                                  │目│        │            │
├─┼───┬────┬──┬──┬──┼─┼────┤            │
│  │縣  市│鄉鎮市區○ 段 ○○段│地號│田│平方公尺│            │
│  ├───┼────┼──┼──┼──┼─┼────┼──────┤
│１│台中縣│霧峰鄉  │峰西│    │879 │  │1224    │全部（持分各│
│  │      │        │    │    │    │  │        │七分之一）  │
│  ├───┼────┴──┴──┴──┴─┴────┴──────┤
│  │備考  │                                                      │
├─┼───┼────┬──┬──┬──┬─┬────┬──────┤
│  │台中縣│霧峰鄉  │峰西│    │882 │田│292     │全部（持分各│
│  │      │        │    │    │    │  │        │七分之一）  │
│２├───┼────┴──┴──┴──┴─┴────┴──────┤
│  │備考  │                                                      │
└─┴───┴───────────────────────────┘


司法院資訊處製作；財團法人民間司法改革基金會備份。
